臺灣高等法院刑事判決　　　　　　　　　　　　　　九十一年度上訴字第六三一號
　　上　訴　人
　　即　被　告　甲○○
右上訴人因違反廢棄物清理法案件，不服臺灣板橋地方法院九十年度訴字第一六七三
號，中華民國九十年十二月二十四日第一審判決（起訴案號：臺灣板橋地方法院檢察
署八十九年度偵字第二一三四九號、九十年度偵字第八一九七號）提起上訴，本院判
決如左：
    主  文
上訴駁回。
    事  實
一、甲○○明知其兄即「祥富建材行」之負責人郭進龍（其違反廢棄物清理法部分，
    已由本院判處有期徒刑一年二月，緩刑三年，尚未確定），未依廢棄物清理法之
    規定，向地方主管機關申請核發廢棄物清除、處理許可證或核備文件，而自民國
    （下同）八十九年八月間，以每月新台幣（下同）八萬元之代價向綽號「阿龍」
    者承租坐落於台北縣樹林市○○路二六四巷十一之一號之土地後，以每台車二千
    元至三千元不等之代價，提供他人在上址傾倒廢紙袋、廢塑膠、廢磚土及建材等
    廢棄物，並將之加工分類轉賣他人牟利；甲○○竟與郭進龍基於犯意之聯絡，自
    上揭時間起，在上址操作挖土機處理堆置之廢棄物並看管現場，而共同從事廢棄
    物處理之業務。嗣於八十九年十一月九日下午五時許，甲○○在上址操作挖土機
    時，為警會同行政院環境保護署稽查大隊當場查獲；再於九十年四月二十七日上
    午十一時許甲○○在上址看管現場時，為警會同行政院環境保護署稽查大隊當場
    查獲。
二、案經台北縣警察局蘆洲及樹林分局報請台灣板橋地方法院檢察署檢察官偵查起訴
    。
    理  由
一、認定犯罪事實所憑之證據及理由：
    (一)上訴人即被告甲○○對上揭事實供稱明確在卷：
      1.被告於警訊中供以：
        (1)八十九年十一月九日下午五時在樹林鎮○○路上址經警當場查獲時，伊正
          在現場操作挖土機器，因伊每日下午十六時左右會來載伊母親，到現場有
          時其兄郭進龍在忙，伊就會去幫忙開挖土機，處理之物為廢板、磚塊、廢
          土、塑膠布等語（見八十九年度偵字第二一三四九號偵查卷第十頁背面、
          十一頁正、背面）。
        (2)伊是於九十年四月二十七日上午十一時，在上址被警方查獲，當時伊是擔
          任廢棄物轉運站之現場看顧工作，現場尚有一司機駕駛小貨車前來傾倒廢
          磚，並要購買砂石及水泥；目前場內堆置的廢棄物是這二、三日才收進場
          ，內容有廢破布、廢磚、廢石棉瓦、廢塑膠、廢土石、廢紙袋等，約有四
          台小貨車的量，均由郭進龍載運砂石出去給客戶，然後以回頭車的方式將
          廢棄物自各工地載運回砂石場堆置，代價是每車二千五百元至三千元不等
          。祥富建材行因為土地取得問題，目前尚未取得中央及地方主管機關所核
          發之廢棄物清除、處理許可或核備等語（見九十年偵字第八一九七號偵查
          卷第六頁背面、七頁正、背面）。
      2.被告於偵查中自承：伊有至現場幫郭進龍開挖土機，弄一些廢磚等物，伊原
        先就知道該廢棄物清理場未經核准許可（見二一三四九號偵查卷第四十九、
        五十三頁背面、八一九七號偵查卷第二十四頁背面、二十五頁）。
      3.被告於本院供稱：伊知道其兄郭進龍從事幫人回收廢棄物，加工後再賣出之
        行業，知道其向每台傾倒廢棄物的車輛收取二千到三千不等之代價；警察到
        達現場時伊確實在操作挖土機，案發前有聽郭進龍表示他有提出申請廢棄物
        清除處理許可證，但很難申請到等語（見本院卷第二十六、二十七、三十八
        頁）。
    (二)復經被告之胞兄郭進龍供認：其係祥富建材行之負責人，並未取得經主管機關
      核發廢棄物清除處理之許可證或核備文件，而於右揭時地從事廢棄物之處理情
      節不諱（見二一三四九號偵查卷第四頁背面至六頁背面、三十三頁背面、四十
      八頁背面），而郭進龍亦因本案經本院於九十年七月十日以九十年度上訴字第
      一六二七號判決有期徒刑一年二月，緩刑三年有該判決附卷可參（見原審卷第
      一一七頁），復核上情相符。
    (三)佐以證人即行政院環境保護署稽查大隊人員王永松、林泰國分別於原審結證稱
      ：八十九年十一月九日下午五時許，現場發現一台怪手正在抓起廢棄物放置到
      大卡車上，怪手司機是甲○○；九十年四月二十七日當天只有甲○○及其母親
      在場，甲○○表示其可代理郭進龍處理現場工作，且其所述之內容伊都記載在
      稽查紀錄裡，其對於伊等所問有關公司的整個運作，都可以回答得很詳細等語
      （見原審卷第九十八、一００、一五二頁），稽之被告坦認確於九十年四月二
      十七日查獲現場供稱：現場廢棄物係由祥富建材行自各建築工地或房屋修繕後
      產生之廢棄物清除至現場，清除費用每車約二千五百至三千元等語（見八一九
      七號偵查卷第五頁、本院卷第四十頁），已徵證人證述非虛。
    (四)並有台北縣環境保護局八十九年十一月九日事業廢棄物案件稽查紀錄、行政院
      環境保護署九十年四月二十七日之稽查紀錄、現場照片等件在卷可佐（見二一
      三四九號偵查卷第三十至三十二頁、八一九七號偵查卷第五、十八至二十一、
      四十九頁）。
    (五)綜上各情，被告甲○○顯已明知其兄郭進龍未依廢棄物清理法之規定，向地方
      主管機關申請核發廢棄物清除、處理許可證或核備文件而在上址從事廢棄物處
      理業務，甲○○竟仍在現場操作挖土機及從事看顧工作，與其兄有犯意聯絡及
      行為分擔甚為明確。
二、對於被告辯解的判斷：
    (一)被告甲○○矢口否認有何不法犯行，辯稱：二次被查獲伊在現場均只是時間上
      巧合而已，伊沒有與郭進龍一起經營廢棄物清理場；第一次被查獲時，是因為
      郭進龍要伊幫忙整地，所以伊才開怪手去；第二次是因為伊大嫂生病住院，伊
      才過去幫忙接電話而已，並未看管現場。伊在這段時間，都專心經營股票生意
      ，不可能經營廢棄物清理場，亦不知開挖土機處理廢棄物係違法云云；其兄郭
      進龍亦附和其詞。
    (二)經查：
      1.核諸前開論載，被告於案發前即知悉其兄郭進龍並未領有廢棄物處理之許可
        證或核備文件即從事該行業，被告竟仍在現場協助處理廢棄物清理之事，且
        能對稽查人員詳述公司現場工作情形，足徵其對該清理場之運作知之甚稔，
        難謂係時間上之巧合，而遭查緝。
      2.又按不得因不知法律而免除刑事責任，刑法第十六條前段已著有明文，況被
        告於本院尚自承：廢棄物處理許可證很難申請到，因環保單位都是以焚化方
        式處理等語（見本院卷第三十八頁），足認被告對於相關環保法規尚非全然
        不悉，所辯無非卸責之詞，不足採信，事證明確，其犯行堪以認定。
三、論罪的理由：
    (一)按被告甲○○行為後，廢棄物清理法業於九十年十月二十四日修正公布並施行
      ，修正後之廢棄物清理法將原該法第二十二條第二項第四款移至第四十六條第
      一項第四款，其法定刑由一年以上五年以下有期徒刑，得併科新臺幣一百萬元
      以下罰金，提高為一年以上五年以下有期徒刑，得併科新臺幣三百萬元以下罰
      金，比較其修正前後之規定，修正前之規定有利於行為人。是核被告甲○○所
      為係違反修正前廢棄物清理法第二十條之規定，而觸犯同法二十二條第二項第
      四款之未領有處理許可證從事廢棄物處理罪。其與郭進龍間，就上開犯行，有
      犯意之聯絡及行為之分擔，為共同正犯。再上開罪名，觀諸同法第二十條之規
      定，本係以經營廢棄物之處理業務為其要件，則其罪質本具有反覆實施同一行
      為之特性，故被告自八十九年八月間起至九十年四月二十七日為警查獲時止之
      多次行為，應包括於一個從事廢棄物貯存、處理業務行為之概念中，自應僅成
      立一罪，尚無刑法第五十六條連續犯規定之適用。
四、上訴駁回的理由：
    (一)原審以被告罪證明確，審酌被告之犯罪動機、目的、犯後態度等一切情狀，適
      用刑事訴訟法第二百九十九條第一項前段，修正前廢棄物清理法第二十二條第
      二項第四款，刑法第二條第一項但書、第十一條前段、第二十八條、第七十四
      條第一款規定，判處有期徒刑一年二月及被告甲○○前未曾受有期徒刑以上刑
      之宣告，有台灣高等法院檢察署刑案紀錄簡覆表附卷可稽，認其經此教訓後，
      當知警愓，信無再犯之虞，因認其所宣告之刑，以暫不執行為適當，併予宣告
      緩刑三年，以啟自新。經核認事、用法及量刑均無不當。
    (二)被告仍執前詞，否認犯行提起上訴，指摘原判決不當，其理由業經本院詳駁如
      前，其上訴無理由，應予駁回。
五、適用之法律：
    刑事訴訟法第三百六十八條。
本案經檢察官劉永清到庭執行職務。
中      華      民      國    九十一    年      四      月      十      日
                              臺灣高等法院刑事第二十庭
                                  審判長法  官  葉  麗  霞
                                        法  官  范  清  銘
                                        法  官  段  景  榕
右正本證明與原本無異。
如不服本判決應於收受送達後十日內向本院提出上訴書狀，其未敘述上訴之理由者並
得於提起上訴後十日內向本院補提理由書（均須按他造當事人之人數附繕本）。
                                        書記官  鐘  麗  芳
中      華      民      國    九十一    年      四      月      十      日
附錄：本案論罪科刑法條全文
廢棄物清理法第二十二條（修正前）：
違反第八條、第十三條第一項、第四項至第七項、第十五條、第十八條、第二十條及
第二十一條之規定，因而致人於死者，處無期徒刑或七年以上有期徒刑，得併科五百
萬元以下罰金；致重傷者，處三年以上十年以下有期徒刑，得併科三百萬元以下罰金
；致危害人體健康導致疾病者，處五年以下有期徒刑，得併科二百萬元以下罰金。
有左列情形之一者，處一年以上五年以下有期徒刑，得併科一百萬元以下罰金︰
一、任意棄置有害事業廢棄物者。
二、事業機構未依本法規定之方式貯存、清除、處理或再利用廢棄物，致污染環境者
    。
三、未經主管機關許可，提供土地回填、堆置廢棄物者。
四、未依第二十條規定領有廢棄物清除、處理許可證或核備文件，從事廢棄物貯存、
    清除、處理，或未依廢棄物清除、處理許可證或核備文件內容貯存、清除、處理
    廢棄物者。
五、執行機關委託未取得許可證之公、民營廢棄物清除、處理機構，清除、處理一般
    廢棄物者；或明知受託人非法清除、處理而仍委託者。
六、公、民營廢棄物處理機構或執行機關未處理廢棄物，開具虛偽證明者。無許可證
    經營廢棄物清除、處理為常業者，處三年以上十年以下有期徒刑，得併科三百萬
    元以下罰金。
    法人之負責人、法人或自然人之代理人、受僱人或其他從業人員因執行業務犯第
    一項、第二項之罪者，除處罰其行為人外，對該法人或自然人科以罰金。
    依本法規定有申報義務，明知為不實之事項而申報不實或於業務上作成之文書為
    虛偽記載者，處三年以下有期徒刑、拘役或科或併科五十萬元以下罰金。
    科罰金時，應審酌犯罪所得之利益。如所得之利益超過罰金最多額時，得於所得
    利益二倍之範圍內酌量加重。
    對於違反本法之行為，民眾得敘明事實或檢具證據資料，向所在地執行機關或主
    管機關檢舉。
    主管機關或執行機關對於前項檢舉，經查證屬實並處以罰鍰者，其罰鍰金額達一
    定數額時，得以罰鍰金額收入之一定比例，提充檢舉獎金。檢舉及獎勵辦法由中
    央主管機關定之。
    主管機關或執行機關為前項查證時，對檢舉人之身分應予保密。
    事業機構清理廢棄物所生之費用應予財稅減免。凡遵守本法有關規定，績效優良
    者，應予獎勵，其辦法由中央主管機關定之。
